【裁判字號】    97,訴,1993
【裁判日期】    970908
【裁判案由】    違反商業會計法等
【裁判全文】
臺灣臺中地方法院刑事判決              97年度訴字第1993號
公  訴  人  臺灣臺中地方法院檢察署檢察官
被      告  丙○○
                      樓
被      告  乙○○
被      告  戊○○
選任辯護人  甲○○  律師
上列被告因違反商業會計法等案件，經檢察官提起公訴（97年度
偵字第4893號），本院判決如下：
    主    文
丙○○連續商業負責人，以明知不實之事項，而填製會計憑證
，處有期徒刑玖月，減為有期徒刑肆月又拾伍日，如易科罰金，
以銀元參佰元即新台幣玖佰元折算壹日。
乙○○幫助納稅義務人以不正方法逃漏稅捐，處有期徒刑肆月，
如易科罰金，以銀元參佰元即新台幣玖佰元折算壹日，減為有期
徒刑貳月，如易科罰金，以銀元參佰元即新台幣玖佰元折算壹日
。
戊○○免訴。
    事    實
一、丁○○（另行審結）基於幫助他人逃漏稅捐之概括犯意，擔
    任溢翁有限公司（以下簡稱溢翁公司）登記負責人及稅捐稽
    徵法第47條規定之納稅義務人，並自民國94年11月起迄95年
    2月止，明知溢翁公司未實際自姿美國際有限公司等營業人
    進貨，卻取得該等營業人統一發票89張，金額共新台幣（下
    同）9,808萬8,778元、稅額490萬4,440元，充當進貨憑證；
    又於同期間並無銷貨事實，卻開立不實統一發票共159紙予
    艾利發生活科技有限公司等營業人作為進項憑證，金額共
    9,50 1萬0,899元、稅額475萬0,552元，其中開立予億海國
    際工程有限公司（以下簡稱億海公司）之89萬9,775元部分
    ，係經由乙○○透過他人介紹進貨後取得，億海公司實際上
    未向溢翁公司進貨，而由乙○○基於幫助逃漏營業稅之犯意
    ，幫助億海公司逃漏營業稅4萬4989元，致生損害於稅捐機
    關對稅款之正確稽徵及管理。後為逃避稅捐機關之查緝，溢
    翁公司遂輾轉將上開進銷項公司與溢翁公司虛偽交易之傳票
    交由戊○○負責至各銀行進行存、提款，以創造資金往來之
    假象。丙○○基於幫助他人逃漏稅捐及偽填會計憑證之概括
    犯意，擔任富材實業有限公司（以下簡稱富材公司）登記負
    責人及稅捐稽徵法第47條規定之納稅義務人，並自95年1月
    起至同年4月止，明知富材公司未實際自溢翁有限公司等營
    業人進貨，卻取得該等營業人統一發票共13張，金額共新台
    幣（下同）402萬2,397元、稅額20萬1, 121元，充當進貨憑
    證；又於同期間並無銷貨事實，卻開立不實統一發票共18
    紙予復泰興業有限公司等營業人作為進項憑證，金額共405
    萬8,800元、稅額20萬2,940元，以幫助該等營業人逃漏營業
    稅，致生損害於稅捐機關對稅款之正確稽徵及管理。另為逃
    避稅捐機關之查緝，富材公司乃輾轉將上揭不實進、銷項憑
    證交由戊○○負責至銀行存、提款，製作復泰興業有限公司
    匯款予富材公司之虛偽交易紀錄，以創造資金往來之假象。
    嗣經財政部臺灣省中區國稅局勾稽溢翁公司、富材公司上揭
    進、銷項憑證，始悉上情。
二、案經財政部臺灣省中區國稅局函請台灣台中地方法院檢察署
    檢察官偵查起訴。
    理    由
一、訊據被告丙○○、乙○○二人均矢口否認有前揭犯行，被告
    丙○○辯稱：「我身分證不是遺失的，那時候我是透過我的
    朋友廖正義輾轉認識林小姐，林小姐知道我有銀行龐大債務
    ，他說可以幫我償還大約壹佰萬元左右債務，但是他有個條
    件，他要用我的名字開一間公司，我說公司我不會經營，我
    有問他公司的屬性，他說應該是木材營造之類的，但是他跟
    我有簽一張類似契約書，上面有署名要正常營運這家公司，
    如果公司營運得當的時候，可以向銀行貸款，償還我那部分
    的債務，於是我跟他配合，起初我也是半信半疑，後來我答
    應他。所以我只是去當人頭，由林小姐去作這些事實，我當
    人頭後，將我的身分證給他，印章是他自己去刻的。公司後
    來開發票給別人，又取得溢翁的統一發票，公司開票給復泰
    興的事情我都不知道」云云。被告乙○○辯稱：「我在作工
    程，我買材料是跟吳建志買的，吳建志開的是溢翁不實的發
    票，我跟他完全不認識。我現在也找不到吳建志。我已經接
    受國稅局的罰款。我幫億海出了國稅局的參拾捌萬多元的罰
    金。我是透過億海去繳納的，如果需要收據，我可以提供」
    云云。惟查：
（一）被告丙○○於偵查中辯稱，不知道為何伊會成為富村公司
      之負責人，伊之身分證很多年前在朋友住處遺失等語，與
      其在本院之辯稱迥議，其於本院所辯已難遽予採信，其雖
      另提出與林佑祝訂立之合約書一份，惟查，觀該合約書內
      容，係由被告丙○○擔任公司負責人，並由林佑祝擔任經
      理人，並得以公司名義向銀行為借款，被告可抽取借款金
      額一成等等，有該合約書在卷足稽，觀其內容，被告丙○○係出名該公司之負責人，即一般所稱之人頭，且竟然公
      司負責人可在公司向銀行借款時獲得十分之一之利益，故
      前述契約縱使為真，被告亦顯然知悉其為人頭，且該公司
      並無營業，僅係空殼公司，係作為非法向銀行借款或其他
      不法用途，被告對該公司之違法行為，自有不確定故意，
      被告仍需就對本案以富材公司之名義所為之違法行為負責
      ，被告所辯尚不得為其有利之認定，此外並有富材公司營
      業稅稅籍資料查詢作業（參附件6）、富材實業設立變更
      登記相關資料（參附件一）、申報書（按年度）查詢、營
      業人銷售額與稅額申報書、營業人進銷項交易對象彙加明
      細表、進項來源與銷項去路明細表（參附件34）、專案申
      請調檔統一發票查核清單（參附件31）、發票影本（附件
      45）游智傑94年度綜合所得稅各類所得資料清單（附件8
      ）、虛設行號查核管制建檔（附件9）、94年度契稅繳款
      書（附件一）在卷足稽，被告丙○○之犯行應堪認定。
（二）按溢翁公司係以被告丁○○名義成立之未有經營業務，專
      門開立不實發票之空殼公司，有營業稅稅籍資料查詢作業
     （票參附件1）、溢翁公司設立變更登記相關資料（參標籤1
      ）申報書（按年度）查詢、營業人銷售額與稅額申報書、
      影進項銷項憑證明細資料表（標籤2）、進項來源與銷項去
      路明細表（附件4、標籤2）、專案申請調檔統一發票查核
      清單（附件25）、房屋租賃契約書、溢翁公司於新光商業
      銀行台中分行、華南商業銀行南台中分行之帳戶明細表在
      卷足稽，並經證人黃友信證述在卷，溢翁公司既無營業，
      自不可能出貨予億海公司，即億海公司亦無從自溢翁公司
      進貨，被告乙○○竟拿取溢翁公司作為億海公司之進貨，
      使億海公司得以於報稅之銷項扣抵營業稅，自係幫助億海
      公司逃漏營業稅，被告乙○○雖以前揭情詞為辯，惟未能
      提出「吳建志」之人真實姓名、年藉及地址等供本院查證
      其確有向溢翁公司或吳建志之人真際進貨，所辯即非可採
      ，並有億海公司之94年度營業申報資料在卷可參（附件38
      ）。被告乙○○之犯行應可認定。
二、查被告丙○○為富材公司之登記負責人，屬商業會計法第4
    條規定之商業負責人。又商業會計法之商業會計憑證，分為
    原始憑證及記帳憑證，所謂原始憑證，係指證明事項之經過
    ，而為造具記帳憑證所根據之憑證；而記帳憑證則係指證明
    處理會計事項人員之責任而為記帳所根據之憑證而言，此觀
    諸商業會計法第15條之規定自明，統一發票，係為證明事項
    之經過造具記帳所根據之憑證，屬原始憑證，自屬商業會計
    法第15條第1款之會計憑證無訛。再按商業會計法第71條第1
    款之商業負責人，以明知為不實之事項而填製會計憑證，原
    含有業務上登載不實之本質，與刑法第215條之從事業務之
    人明知為不實之事項而登載於業務上文書罪，皆規範處罰同
    一之登載不實行為，應屬法規競合。惟前者為後者之特別規
    定，依特別法優先於普通法之原則，自應優先適用商業會計
    法第71條第1款論處（最高法院91年台上字第5397號判決參
    照）。核被告丙○○所為，均係犯修正前商業會計法第71條
    第1款之填載不實會計憑證罪，及稅捐稽徵法第43條第1項之
    幫助逃漏稅捐罪；被告乙○○所為，係犯稅稽徵法第43條第
    1項之幫助逃漏稅捐罪。被告行為後，刑法業於94年1 月7日
    修正、同年2月2日公布，並於95年7月1日施行，其中刪除刑
    法第55條牽連犯及第56條連續犯之規定。又以本次刑法修正
    之比較新舊法，應就罪刑有關之共犯、未遂犯、想像競合犯
    、牽連犯、連續犯、結合犯，以及累犯加重、自首減輕暨其
    他法定加減原因（如身分加減）與加減例等一切情形，綜其
    全部罪刑之結果而為比較。最高法院95年5月23日之95年度
    第8次刑庭會議決議可資參照。查刑法第55條牽連犯及第56
    條連續犯之規定業經修正刪除，是於新法修正施行後，被告
    丙○○之數犯罪行為，即須分論併罰。此刪除雖非犯罪構成
    要件之變更，但顯已影響行為人刑罰之法律效果，自屬法律
    有變更，依新法第2條第1項規定，比較新、舊法結果，仍應
    適用較有利於被告之行為時法律即舊法論以牽連犯及連續犯
    ，另刑法第四十一條第一項之易科罰金之規定，依同一法理
    ，亦應適用修正前之規定，至商業會計法第七十一條於95
    年5月24日修正公布，同月26日生效，修正前之罰金部分為
    十五萬元以下，修正後提高為六十萬元以下，依刑法第二條
    第一項之規定，應適用修正前之規定，附此敘明。被告丙○○於95年7月1日前，多次填製不實會計憑證及幫助逃漏稅捐
    之犯行，時間緊接，所犯罪名相同，顯係基於概括犯意反覆
    為之，為連續犯，依修正前刑法第56條之規定論以一罪，並
    加重其刑。此期間所犯前開二罪間，有方法結果之牽連關係
    ，為修正前刑法第55條之牽連犯，從較重之修正前商業會計
    法第71條第1款之填製不實會計憑證罪處斷。爰審酌被告丙○○有犯罪前科，乙○○未有犯罪前科，有台灣高等法院被
    告前案紀錄表在卷可參，及其二人所犯罪名及所生損害，犯
    後均否認犯罪等一切情狀，分別量處如主文所示之刑，被告
    乙○○部分並諭知易科罰金之折算標準，被告二人犯罪時間
    係在96年4月24日以前，核與中華民國96年罪犯減刑條例第2
    條第1項第3款規定相符，減其刑二分之一，並均諭知易科罰
    金之折算標準。
三、公訴意旨另以：前揭溢翁公司為逃避稅捐機關之查緝，遂輾
    轉將上開進銷項公司與溢翁公司虛偽交易之傳票交由戊○○
    負責至各銀行進行存、提款，以創造資金往來之假象；另為
    逃避稅捐機關之查緝，前揭富材公司乃輾轉將上揭不實進、
    銷項憑證交由戊○○負責至銀行存、提款，製作復泰興業有
    限公司匯款予富材公司之虛偽交易紀錄，以創造資金往來之
    假象。因認戊○○涉有連續違反稅稽徵法第43條第1項之幫
    助逃漏稅捐罪嫌等語，惟查：
（一）刑事訴訟法第302條第一款規定，案件有左列情形之一者
      ，應諭知免訴之判決：曾經判決確定者。
（二）戊○○為世原開發有限公司財務人員（以下稱世原公司）
      ，自94年8月起至95年10月間止，明知世原公司未實際自
      靖志有限公司、盈赫國際事業有限公司、銓渼事業有限公
      司等營業人進貨，仍以不詳方法取得該等營業人開立之統
      一發票共22紙，金額合計新臺幣（下同）2億3,480萬6,
      548元，稅額合計1,1174萬327元，充當世原公司之進項憑
      證。再於同時間，明知無銷貨之事實，而開立不實之統一
      發票共157紙，金額合計1億8,892萬8627元予碟王科技開
      發有限公司、長泰企業有限公司、聯邦國際企業有限公司
      、臺偉實業有限公司、欣華友企業有限公司、道安實業有
      限公司、沅甫國際有限司等營業人，作為進項憑證，以此
      幫助該等營業人逃漏稅額達929萬6,419元之營業稅。黃來
      成、林建鈞為免稅務機關稽核以致東窗事發，即另與戊○○共同基於幫助他人逃漏稅捐不法之犯意聯絡，由戊○○
      先在業務上製作不實之交易資金傳票後，再前去各銀行存
      款、提款，以營造與碟王科技開發有限公司資金往來及交
      易假象等情，業經本院於97年2月22日以97年度易字第512
      號，以被告共同行使業務登載不實罪，及幫助逃漏稅捐罪
      ，經減刑後分別判處有期徒刑貳月又拾伍日，及參月又拾
      伍日，應執行有期徒刑五月，並於97年3月17日確定在案
      ，業經本院調取前揭卷宗查明屬實，本案之犯罪時間係在
      前揭確定案件所認定之時間內，且行為態樣相似，所犯罪
      名相同，本案核與前開案件有修正前刑法第56條所規定之
      連續犯關係，係裁判上一罪，依前揭說明，應為前案確定
      判決效力之所及，自應為免訴之判決。
四、據上論斷，應依刑事訴訟法第二百九十九條第一項前段、第
    三百零二條第一款，修正前商業會計法第71條第1款，稅捐
    稽徵法第43條第1項、刑法第十一條、第二條第一項、修正
    前刑法第五十六條、第五十五條、第四十一條第一項前段，
    修正前罰金罰鍰提高標準條例第二條，中華民國96年罪犯減
    刑條例第2條第1項第3款、第9條、第7條，判決如主文。
中    華    民    國    97    年    9     月    8    日
                  刑事第一庭    審判長法  官  林宜民
                                      法  官  許惠瑜
                                      法  官  林清鈞
上正本證明與原本無異。
如不服本判決，應於收受送達後10日內向本院提出上訴書狀（應
敘述具體理由並附繕本）。
上訴書狀如未敘述理由，應於上訴期間屆滿後20日內補提理由書
於本院。
                                書記官  陳貴卿
中    華    民    國    97    年    9     月    8    日
附錄論罪科刑法條
修正前商業會計法第71條
商業負責人、主辦及經辦會計人員或依法受託代他人處理會計事
務之人員有下列情事之一者，處5年以下有期徒刑、拘役或科或
併科新臺幣15萬元以下罰金：
一、以明知為不實之事項，而填製會計憑證或記入帳冊。
稅捐稽徵法第43條第1項
教唆或幫助犯第四十一條或第四十二條之罪者，處三年以下有期
徒刑、拘役或科新台幣六萬元以下罰金。


司法院資訊處製作；財團法人民間司法改革基金會備份。
